【裁判字號】    98,易,1260
【裁判日期】    981214
【裁判案由】    妨害自由
【裁判全文】
臺灣高雄地方法院刑事判決              98年度易字第1260號
公  訴  人  臺灣高雄地方法院檢察署檢察官
被      告  甲○○
上列被告因妨害自由案件，經檢察官提起公訴（98年度偵字第23
561 號），本院判決如下：
    主  文
甲○○犯留滯住宅附連圍繞之土地罪，處罰金新臺幣捌仟元，如
易服勞役，以新臺幣壹仟元折算壹日。
    事  實
一、甲○○因其岳母潘張敏於民國98年6 月9 日上午，在乙○○
    位在高雄市三民區建興三巷7 號之住處採摘破布子而與乙○
    ○發生爭執並受有傷害乙事，為與乙○○理論，乃於同日夜
    間9 時許，至乙○○上開住處附連圍繞之土地（即屋外庭院
    處），要求乙○○到屋外商論，然乙○○不願理會甲○○，
    乃由其配偶張水菊至屋外要求甲○○離去該處，詎甲○○知
    悉乙○○上開住處外之庭院所坐落之高雄市○○區○○段10
    12地號土地，係乙○○、甲○○之岳父潘富雄及其他人所共
    有，並由乙○○所管領、使用，竟基於無故留滯他人住宅附
    連圍繞土地之犯意，未予理會張水菊之要求，繼續在上開庭
    院內大聲叫囂要求乙○○出面，張水菊因而將甲○○強推回
    潘富雄、潘張敏住處（高雄市三民區建興三巷6 號），乙○
    ○並報警處理，因而查悉上情。
二、案經乙○○訴由高雄市政府警察局三民第二分局移送臺灣高
    雄地方法院檢察署檢察官偵查起訴。
    理  由
壹、對於證據能力之判斷
一、按被告以外之人於審判外之言詞或書面陳述，除法律有規定
    者外，不得作為證據，刑事訴訟法第159 條第1 項定有明文
    。又被告以外之人於審判外之陳述，雖不符前4 條之規定，
    而經當事人於審判程序同意作為證據，法院審酌該言詞陳述
    或書面陳述作成時之情況，認為適當者，亦得為證據。當事
    人、代理人或辯護人於法院調查證據時，知有第159 條第1
    項不得為證據之情形，而未於言詞辯論終結前聲明異議者，
    視為有前項之同意，刑事訴訟法第159 條之5 亦定有明文。
    本件告訴人乙○○、證人張水菊於警詢中之陳述，係被告以
    外之人於審判外之言詞陳述，而檢察官及被告甲○○，就上
    開言詞陳述，未於本院審理過程中聲明異議，本院並審酌該
    等言詞陳述作成時之情況正常，且與本案相關之待證事實具
    有關連性，認適當作為證據，依前開刑事訴訟法第159 條之
    5 之規定，認上開陳述具有證據能力。
二、次按，被告以外之人於偵查中向檢察官所為之陳述，除顯有
    不可信之情況者外，得為證據，刑事訴訟法第159 條之1 第
    2 項定有明文。本件告訴人、證人張水菊於檢察官偵查中所
    為之證述內容，業經渠等具結擔保其證詞之真實性，且經本
    院提示後，檢察官及被告對其證據能力不爭執，而綜合本案
    全部卷證，並無發現顯不可信之情事，復與本案相關之待證
    事實具有關連性，依前揭刑事訴訟法第159 條之1 第2 項規
    定，自應具有證據能力。
三、另按，除顯有不可信之情況外，公務員職務上製作之紀錄文
    書、證明文書，得為證據，刑事訴訟法第159 條之4 第1 款
    定有明文。卷附土地登記謄本，係公務員職務上製作之紀錄
    文書，且經本院提示後，檢察官及被告對其證據能力不爭執
    ，是無顯不可信之情況，並與本案相關之待證事實具有關連
    性，依上開規定，應具有證據能力。
四、錄影監視畫面、相片等物，均係利用機械力攝錄畫面後，再
    將該等畫面客觀、自然呈現之物，此與「供述證據」係供述
    者對於有關體驗之事實，經由知覺、記憶、表現、敘述或敘
    述性動作等過程予以傳達者自為不同，其本質上屬物證之一
    種，非屬供述證據，不適用傳聞法則，是本件卷附之現場蒐
    證相片，既與被告本件犯行有相當之關聯性，且非不法取得
    ，自應具有證據能力。
貳、實體方面
一、訊據被告固不否認有於98年6 月9 日夜間9 時許，因其岳母
    潘張敏與告訴人就採摘破布子發生爭執並受傷乙事，而至告
    訴人前揭住處外之庭院，要求告訴人至屋外與之理論等事實
    ，然矢口否認有何無故留滯他人住宅附連圍繞土地之犯行，
    辯稱：案發當時，伊因伊岳母在告訴人那邊受傷，所以才會
    去找告訴人理論，而到告訴人住處庭院時，伊是先喊說「乙
    ○○出來」，喊完之後，張水菊問伊是何人，伊就上前到告
    訴人住處門口外，回應說伊是「阿守」（即伊之綽號），之
    後張水菊要求伊離開時，伊就在半推半就的狀況下回到伊岳
    父、岳母的住處，並不是張水菊以硬推的方式將伊推回去，
    且伊也沒有繼續在外面大小聲的情形。又告訴人住處外的庭
    院，是告訴人與伊岳父共有之土地，且沒有大門，伊認為伊
    可以進入該處，所以伊並無為本件犯行之犯意，而當時伊是
    為了要與告訴人理論，才到告訴人住處外的庭院，亦未有所
    謂「無故」之情形云云。經查：
（一）前揭犯罪事實，業據告訴人於警詢及偵訊中指訴：98年6
      月9 日晚上將近9 點左右，伊與張水菊在高雄市三民區建
      興三巷7 號的住處內，聽到外面有人在大聲叫喊，張水菊
      就開門查看，結果發現被告在門外叫囂要伊出門，張水菊
      就將門關上，不讓被告進來，結果被告還是在門外大聲叫
      囂，張水菊見狀就將被告硬推回被告岳母家，伊則打電話
      報警處理。而被告會來找伊的原因，是因為當天早上被告
      岳母潘張敏有到伊住處要採破布子，伊不讓潘張敏採，2
      人發生爭執、拉扯，過程中潘張敏不小心跌倒，可能潘張
      敏回去後說是伊將其推倒，被告才會來找伊。又伊上開住
      處的土地，被告的岳父潘富雄雖係共有人，但伊與潘富雄
      有口頭約好分管，伊使用高雄市三民區建興三巷7 號的房
      屋及庭院，潘富雄則使用同巷6 號的部分等語（見警卷第
      5、6 頁、偵卷第5 頁）明確，核與證人張水菊於警詢及
      偵訊中證述：98年6 月9 日晚上9 點左右，伊在住處房間
      內看電視時，聽到門外有人在大聲吵鬧，就開門查看，結
      果發現被告在門外大聲叫伊先生出去，伊就問被告原因，
      被告說是因為早上其岳母到伊住處採破布子吵架的事，伊
      聽到之後，有擋住門不讓被告進屋內，並要求被告離開，
      但是被告還是不肯離去，伊就將被告硬推回去其岳母住處
      。又伊上開住處的土地，是告訴人、潘富雄及他人所共有
      ，先前有約好由告訴人使用建興三巷7 號的部分等語（見
      警卷第7 、8 頁、偵卷第5 頁）相符，並有現場蒐證相片
      （見警卷第13至15頁、偵卷第10、11頁）、高雄市○○區
      ○○段1012地號土地登記謄本（見本院卷第18至20頁）在
      卷可稽，則被告於前揭時、地，經證人張水菊要求其離去
      告訴人住處外之庭院（即住宅附連圍繞土地）後，仍在該
      處大聲叫囂，嗣經證人張水菊將之強推至其岳父、岳母住
      處，方才離去之事實，足堪認定。
（二）被告雖以前詞置辯，然被告於本院審理中亦自承：案發當
      天，警察有到場處理，問伊與告訴人在吵什麼等語（見本
      院2 卷第28頁），而本件若如被告所述，其係於證人張水
      菊要求其離開後，隨即離去告訴人前開住處外之庭院，未
      繼續在外大聲叫囂，則此時雙方之糾紛、爭執要屬有限，
      且已經結束，衡情告訴人又何需報警前來處理？顯見告訴
      人及證人張水菊所述，應較被告所言可信，是被告所辯此
      情，要無可採。另告訴人前開住處及庭院所坐落之高雄市
      三民區○○段1012地號土地，固係告訴人、被告岳父潘富
      雄及其他人所共有，有前揭土地登記謄本在卷足按，然告
      訴人前開住處及庭院，係約定由告訴人使用乙節，業據告
      訴人及證人張水菊證述如前，核與被告於本院審理中自承
      ：告訴人房屋前以草木圍籬圍起來之土地，習慣上是告訴
      人在使用，伊岳父則是使用建興三巷6 號房屋及屋前的土
      地等語（見本院2 卷第28頁）相符，亦堪認定。而刑法第
      306 條規定所保護之法益，為個人居住之安寧與私人生活
      秘密之保持，重在居住之事實，是在共有人有約定分管使
      用之情形下，其他共有人自不得無故侵入約定使用人之住
      宅、建築物或附連圍繞之土地，或經約定使用人要求退去
      而仍無故留滯。因此，告訴人前揭住處房屋及庭院，既係
      約定由告訴人使用，且依上開蒐證相片所示，告訴人庭院
      雖未設有大門，但環繞有草木圍籬而得明確區分其界限，
      按理被告當能清楚辨別圍籬內之土地、建物為告訴人私人
      使用之區域，自無從以其岳父係該處土地之共有人，即辯
      稱其無為本件犯行之犯意，而此由被告於本院審理中自陳
      ：案發當時，伊並未進入告訴人住處房屋內，因為伊知道
      進入他人的房子是不對的事情等語（見本院2 卷第29頁）
      ，即足為佐（蓋被告所辯倘若屬實，其主觀上應認坐落上
      開共有土地之房屋，亦係其得自由出入之處所）。從而，
      被告辯稱其無為本件犯行之犯意云云，要屬事後卸責之詞
      ，無可採信。
（三）關於被告辯稱其非無故為上開行為部分，按刑法第306 條
      所稱之「無故」，係指無正當理由擅入他人住宅、建築物
      或附連圍繞之土地而言，而有無正當理由，不以法有明文
      為限，倘係習慣上、道德上許可而無背於公序良俗者，即
      非無故，因此，行為人係因尋訪親友、募捐款項、索討債
      務、投送電信、追覓家禽等而入他人住居處所者，均不能
      遽謂非正當理由。本件被告因其岳母與告訴人發生爭執並
      受傷乙事，進入告訴人住處外之庭院，欲找告訴人理論時
      ，固係非無故侵入他人住宅附連圍繞之土地（此部分詳下
      述），然嗣告訴人不願理會被告，且告訴人配偶即證人張
      水菊亦已明確表示要求被告離去時，按理被告即應依其要
      求，迅速離去該處，就前揭紛爭另尋解決之道，無由再繼
      續留滯該處而不離去，否則如何確保個人居住安寧此一社
      會秩序之維持？因此，被告上開行為，並非習慣上、道德
      上所可容許，更非法所明定之正當理由，自屬刑法第306
      條所稱之「無故」無訛，因此，被告前揭所辯，亦屬無可
      採認。
（四）綜上，本件事證明確，被告上揭犯行，足堪認定。至公訴
      意旨認被告於至告訴人上開庭院之初，即屬無故侵入他人
      住宅附連圍繞之土地乙節。如前所述，刑法第306 所謂之
      「無故」，要屬一不確定之法律概念，自應依個案情形為
      不同之認定。而依前開現場蒐證相片所示，告訴人住處房
      屋與其庭院四周之圍籬，中間尚有相當之距離，是他人若
      欲尋訪告訴人，衡情勢必進入至該庭院中，方能達其目的
      ；又本件被告至告訴人上開庭院之緣由，業如前述，是其
      並非基於不法目的而進入該處，且其作為於告訴人或其家
      人表示反對之前，衡情尚非習慣上、道德上所不得容許，
      且亦無何違背公序良俗之處。蓋若作相反認定，則告訴人
      是日倘願就被告岳母受傷乙事與被告商談，豈非被告於進
      入該處之初，仍有無故侵入住宅附連圍繞土地之不法行為
      ？此實與社會一般生活常情有悖，要難予以採認。因此，
      公訴意旨於此容有未合，本件被告之犯罪事實，應如本院
      前開認定，附此敘明。
二、核被告所為，係犯刑法第306 條第2 項之留滯住宅附連圍繞
    之土地罪。公訴意旨認被告前開犯行，應依刑法第306 條第
    1 項之侵入住宅附連圍繞之土地罪處斷，容有未合，惟起訴
    之基本社會事實相同，本院自應予以審理，並依法變更起訴
    法條。爰審酌被告為與告訴人理論，竟於他人要求離去住宅
    附連圍繞土地之情形下，仍未離去，所為並無可取，且犯後
    未能坦承全部犯行，態度難認良好，然念其為本件犯行之動
    機非惡，且始終僅係留滯在告訴人住處外之庭院，並未侵入
    告訴人住宅之內，犯罪情節尚非嚴重等一切情狀，量處如主
    文所示之刑，並諭知易服勞役之折算標準，以資懲儆。
據上論斷，應依刑事訴訟法第299 條第1 項前段、第300 條，刑
法第306 條第2 項、第42條第3 項，刑法施行法第1 條之1 ，判
決如主文。
本案經檢察官周天畏到庭執行職務。
中    華    民    國    98    年    12    月    14    日
                  刑事第十七庭  法  官  陳君杰
以上正本證明與原本無異。
如不服本判決應於收受送達後10日內向本院提出上訴書狀，並應
敘述具體理由；如未敘述上訴理由者，應於上訴期間屆滿後20日
內向本院補提理由書（均須按他造當事人之人數附繕本）「切勿
逕送上級法院」。
中    華    民    國    98    年    12    月    14    日
                                書記官  紀龍年
附錄本判決論罪科刑之法條：
刑法第306 條
無故侵入他人住宅、建築物或附連圍繞之土地或船艦者，處1 年
以下有期徒刑、拘役或3 百元以下罰金。
無故隱匿其內，或受退去之要求而仍留滯者，亦同。


司法院資訊處製作；財團法人民間司法改革基金會備份。
